【裁判字號】    99,訴,2166
【裁判日期】    991130
【裁判案由】    履行契約等
【裁判全文】
臺灣臺中地方法院民事判決  99年度訴字第2166號
原      告  蘇承發
            莊桂美
共      同
訴訟代理人  黃英傑律師
被      告  鄭能春
            陳春鎮
共      同
訴訟代理人  洪嘉鴻律師
共      同
複 代理 人  鄭晃奇律師
上當事人間履行契約等事件，本院於民國99年11月3日言詞辯論
終結，判決如下：
    主      文
被告應給付原告新臺幣壹佰萬元，及被告鄭能春自民國九十九年
九月三十日起、被告陳春鎮自民國九十九年十月一日起，均至清
償日止，按週年利率百分之五計算之利息。
原告其餘之訴駁回。
訴訟費用由被告負擔。
本判決第一項於原告以新臺幣參拾參萬參仟參佰參拾參元供擔保
後，得假執行。但被告如以新臺幣壹佰萬元為原告預供擔保後，
得免為假執行。
原告其餘假執行之聲請駁回。
    事實及理由
一、原告主張：
(一)音岦樂器股份有限公司（下稱音岦公司）本由原告蘇承發（
    持股1335股）擔任董事長、原告莊桂美（持股925股）擔任
    監察人，民國90年1月初原告蘇承發、莊桂美有意出售其名
    下全部音岦公司股份，而被告鄭能春、陳春鎮等人則有意購
    買，買賣雙方各推原告蘇承發（兼為被告莊桂美之代理人）
    、被告鄭能春（兼為被告陳春鎮之隱名代理人）出面，雙方
    於90年1月4日簽定股權讓渡書（下稱系爭契約），約定股權
    買賣價金為新臺幣（下同）500萬元。系爭契約第4條並約定
    「有關音岦公司於89年1月1日起至89年12月31日期間各項帳
    款查核及會計簿冊之移交，應於90年1月9日前完成，音岦公
    司並應於該日核撥退稅餘額100萬元予甲方（即原告蘇承發
    、莊桂美）」。
(二)原告依系爭契約第4條前段約定，自90年1月5日起至90年1月
    9日止，陸續移交現金、應收帳款等共計l5,057,977元予被
    告等人（由被告陳春鎮、鄭能春、訴外人賴其輿收受），茲
    臚列如下：
    1.90年1月5日移交原告所保管之稅捐機關89年度退稅金額
      4,443,418元。
    2.90年1月5日移交兩筆票據金額各2,843,829元及720,285元
      。
    3.90年1月5日移交票據金額共2,416,118元。
    4.90年1月5日移交美金40.38元，以1美元折算新台幣34元計
      算，約為新台幣1,373元。
    5.90年1月8日移交支票六紙，金額共770,826元。
    6.90年1月8日移交支票乙紙，金額26,846元。
    7.90年1月8日移交89年12月應收帳款2,223,981元及90年1月
      應收帳款1,021,301元。
    8.90年1月9日移交票據金額共590,000元。
(三)原告於90年1月9日已履行義務移交上開款項及會計簿冊完畢
    ，有移交清單為證，被告陳春鎮、鄭能春即書立證明單，其
    上記載「從此以後音岦樂器股份有限公司所發生之債權、債
    務責任與蘇承發及莊桂美均無它涉。」依系爭契約第4條後
    段約定，被告則應於同日核撥退稅餘額100萬元予原告，詎
    被告二人竟將該款挪用，迄今未付分文予原告，惟原告仍依
    約於90年6月20日配合被告辦理股份移轉、改選董、監事、
    負責人變更事宜，嗣被告於90年7月27日將音岦公司解散，
    並將音岦公司全部資產挪往冠杰旺樂器實業有限公司（由被
    告陳春鎮擔任負責人），置原告之權益於不顧。
(四)原告將退稅款4,443,418元匯到被告陳春鎮銀行帳戶，且原
    證三原告陳春鎮有自己承認是退稅款，從而，原告依90年1
    月4日股權讓渡書第4條、被告鄭能春警訊筆錄之供述，另依
    90年1月4日股權讓渡書第4條、90年1月5日證明單、90年6月
    27日音岦公司變更登記表（被告陳春鎮持股925股係受讓自
    原告莊桂美）及被告陳春鎮警訊筆錄供述，自得請求被告給
    付退稅款100萬元等語。並聲明：被告鄭能春應給付原告100
    萬元，及自起訴狀繕本送達翌日起至清償日止，按年息5%計
    算之利息；被告陳春鎮應給付原告100萬元，及自起訴狀繕
    本送達翌日起至清償日止，按年息5%計算之利息。關於本項
    被告應給付之部分，於任一被告為給付之範圍，他被告同免
    其責任。願供擔保請准宣告假執行。
二、被告則以：
(一)原告係以股權讓渡書之約定內容為請求依據，然系爭契約之
    當事人並無被告陳春鎮，是被告陳春鎮當不受該股權讓渡書
    效力所拘束。又原告主張被告鄭能春為被告陳春鎮之「隱名
    代理人」，惟民法第103條第1項明訂「代理人於代理權限內
    ，以本人名義所為之意思表示，直接對本人發生效力。」故
    民法上之代理，代理人必當以本人名義為法律行為，是法律
    文件上有可能無代理人之名而有本人之名（代理人直接簽署
    本人名義，所謂代行），仍發生代理之效果，但不可能無本
    人之名而有代理人之產生。原告所稱之「隱名代理人」，於
    法理上根本無法成立，故原告對被告陳春鎮主張權利，顯然
    對象錯誤。
(二)次查，系爭契約第4條約定內容為「有關音岦公司於89年1月
    1日起至89年12月31日期間各項帳款查核及會計簿冊之移交
    ，應於90年1月9日前完成，音岦公司並應於該日核撥退稅餘
    額100萬元予甲方。」故依該條約定有核撥退稅餘額予原告
    之義務者，為音岦公司，並非被告鄭能春，是原告對被告鄭
    能春提起本件訴訟請求退稅餘額，亦屬對象錯誤。
(三)另兩造於90年1月9日依系爭契約進行移交時，於會計簿冊內
    並無發現退稅款，此觀原告提出之移交清單，其上並無退稅
    款之記載及分配明細可證。另確實有原證三所示帳戶餘額
    4,443,418元匯至被告陳春鎮泛亞銀行即新加坡商星展銀行
    帳戶內，惟此並非退稅款，該原證三所示於提領之4,443,41
    8元註記為退稅款，乃原告莊桂美自行填載，退稅款為原告
    所自稱，核予音岦公司之會計帳冊不符，自當不得採信。如
    果當時的約定就已經確認是退稅款的話，協議書就不會這樣
    寫，一造協議書的內容，要提出公司的帳冊全部移交才作結
    算，所以顯然當時只是原告自己這樣寫，被告就讓他寫，等
    到結算再來看會計帳冊，不是承認就是退稅款。再者，雙方
    於90年1月9日確實有進行移交及結算，原告二人可取得之金
    錢均有明列細目，並經原告莊桂美於移交清單上簽收，若果
    有該退稅款存在而音岦公司未付，原告莊桂美何以仍於移交
    清單上簽收，亦未於簽收處註記尚有款項未付，且遲至9年
    多後始提起本件訴訟，足證原告所稱退稅款根本即不存在，
    自無退稅餘額，而無請求之權利。
(四)關於系爭契約第4條的退稅餘額應限於89年度的退稅款，而
    且應該是要在會計帳簿裡面有記載的，始算是可以核撥予原
    告之退稅，惟該4,443,418元經扣除予音岦公司應支付的款
    項後，參酌移交清單之記載，餘額部分已於90年1月9日以紅
    利的名義分配完畢等語。並聲明：原告之訴及假執行之聲請
    均駁回；如受不利判決，願供擔保請准免為假執行之宣告。
三、兩造不爭執之事項：
(一)對於卷附書證形式真正不爭執。
(二)原告於90年1月4日與被告鄭能春簽署原證二股權讓渡書（下
    稱系爭契約）。
(三)原證三所示帳戶餘額4,443,418元有匯至被告陳春鎮泛亞銀
    行即新加坡商星展銀行帳戶。
(四)對於刑事偵查審理卷證資料沒有意見。
四、兩造爭執之事項：
(一)系爭契約效力是否及於被告陳春鎮？
  1.按代理人為代理行為，不以明示本人名義為必要（顯名代理
    ），如有其他情形足以推知有此意思，而為相對人所明知或
    可得而知者，亦能成立（隱名代理）。代理人雖未以本人名
    義或明示以本人名義為法律行為，惟實際上有代理本人之意
    思，且為相對人所明知或可得而知者，自仍應對本人發生代
    理之效力，此即所謂之「隱名代理」。最高法院81年度台上
    字第165號、92年度台上字第1064號判決意旨參照。是「隱
    名代理」洵為法理、實務上所肯認，被告辯稱：隱名代理於
    法理上根本無法成立云云，尚有誤會。
  2.經查，原告為讓渡音岦公司股權而於90年1月4日與被告鄭能
    春簽訂系爭契約之事實，為兩造所不爭執，系爭契約受讓股
    權一方固僅由被告鄭能春簽署，然買賣雙方就讓渡音岦公司
    股權之相關移交手續，其中音岦公司資金4,443,418元、票
    據金額2,843,829元、2,416,118元、720,285元、美金40.38
    元係匯入被告陳春鎮所有帳戶，並由被告陳春鎮具名簽收為
    證，且將應收支票轉至被告陳春鎮帳戶中，有各該簽收證明
    、存摺內頁餘額明細、代收票據明細單、票據（均為影本）
    為證（見原證3至8），僅其中部分支票係由被告鄭能春簽收
    ，有簽收明細、票據（均為影本）為憑（見原證10），再由
    被告2人共同與原告莊桂美簽訂移交清單及帳冊、存款、票
    據等移交證明單（見原證11、12），被告對於上開文書簽名
    真正亦均不爭執。嗣由被告陳春鎮擔任讓渡後音岦公司負責
    人，並取得該公司最多數股份即925股，被告鄭能春則取得
    380股，亦有該公司變更登記表可稽（見原證13），該公司
    主要資產於讓渡後多移由被告陳春鎮接收並擔任公司負責人
    。而系爭契約第1條於形式上雖約定甲方（即原告2人）將音
    岦公司全數股權讓渡予乙方（僅被告鄭能春1人），實則讓
    渡後係由被告陳春鎮取得其中925股，被告僅取得380股，系
    爭契約買方雖僅由被告鄭能春簽訂，惟關於股權讓渡相關移
    交事宜係由被告2人分別繼受或執行之，並由被告2人共同切
    結移交事宜，非僅被告鄭能春獨自為之，顯見被告鄭能春簽
    訂系爭契約非僅為自己為意思表示之意思，亦足推知實際上
    兼有為本人即被告陳春鎮為意思表示之意思。而系爭契約簽
    訂時，除原告、被告鄭能春在場外，被告陳春鎮亦有在場討
    論股權讓渡、移交事宜，此經證人賴奕  於偵查中結證在卷
    （見臺灣臺中地方法院檢察署95年度偵續字第364號卷第114
    、126頁），被告於警詢時亦自承有與原告簽訂系爭契約收
    購股份等情（見原證15、16），雙方既有討論簽約事宜，則
    被告鄭能春所為上開代理本人即被告陳春鎮為意思表示之行
    為，自為原告所明知或可得而知，應成立隱名代理，揆諸前
    段判決意旨，被告鄭能春與原告簽訂系爭契約，亦對本人即
    被告陳春鎮發生代理之效力，則系爭契約除對被告鄭能春生
    效外，其效力亦及於被告陳春鎮，被告辯稱：原告對被告陳
    春鎮主張權利，顯然對象錯誤等語，委無足採。
(二)音岦公司在90年1月9日移交前是否有退稅款？如有，被告二
    人依系爭契約第4條約定是否應給付原告退稅餘額100萬元？
  1.經查音岦公司於89年度稅捐申報情形，計得營業稅退稅金額
    合計2,980,496元（1-2月份：35,615元＋3-4月份：133,144
    元＋5-6月份：529,228元＋7-8月份：1,474,389元＋9-10月
    份：808,120元＝2,980,496元），有財政部臺灣省中區國稅
    局大屯稽徵所94年3月14日中區國稅大屯一字第0940007593
    號函（見臺灣臺中地方法院檢察署94年度他字第27號卷第11
    4頁）、99年10月14日中區國稅大屯三字第0990038690號函
    附營業人銷售額與稅額申報書、營業稅、營利事業所得稅退
    稅查詢明細、財政部臺灣省中區國稅局臺中縣分局99年10月
    22日中區國稅中縣一字第0990039341號函附營利事業所得稅
    結算申報書、核定通知書（見本院卷）等件附卷可稽，是認
    音岦公司在90年1月9日移交前之89年度間，確有退稅款即營
    業稅退稅金額2,980,496元，縱被告所辯：兩造移交時會計
    帳冊、移交清單中無退稅款之記載等情屬實，此等書面上之
    記載對於上開營業稅退稅金額2,980,496元是否實際發生不
    生影響，且系爭契約第4條約定：「有關音岦公司於89年1月
    1日起至89年12月31日期間各項帳款查核及會計簿冊之移交
    ，應於90年1月9日前完成，音岦公司並應於該日核撥退稅餘
    額100萬元予甲方。」，已將「各項帳款查核及會計簿冊之
    移交」與「核撥退稅餘額100萬元」二事分別並列，則退稅
    餘額是否已於各項帳款查核及會計簿冊上登載之，容非必要
    ，退稅款之有無存否自非以各項帳款查核及會計簿冊上登載
    與否為斷，尚然以此反推無上開退稅款之存在。
  2.按解釋意思表示應探求當事人之真意，不得拘泥於所用之辭
    句，民法第98條定有明文。是解釋當事人所立書據之真意，
    以當時之事實及其他一切證據資料為其判斷之標準，不能拘
    泥字面或截取書據中一二語，任意推解致失真意。解釋當事
    人之契約，應以當事人立約當時之真意為準，而真意何在，
    又應以過去事實及其他一切證據資料為斷定之標準，不能拘
    泥文字致失真意，最高法院著有19年上字第28號、39年臺上
    字第1053號判例意旨足資參照。查系爭契約第4條約定：「
    有關音岦公司於89年1月1日起至89年12月31日期間各項帳款
    查核及會計簿冊之移交，應於90年1月9日前完成，『音岦公
    司』並應於該日核撥退稅餘額100萬元予甲方。」，該約款
    就負擔「核撥退稅餘額100萬元」之義務者雖記載為「音岦
    公司」，惟查，就音岦公司股權讓渡、資產、資金移轉、各
    項帳款查核及會計簿冊之相關移交事宜之履行或執行，係由
    原告（賣方）與被告2人（買方）為之，業如前（一）之2.
    段所述，實際辦理買方相關移交事宜者為被告2人，並非音
    岦公司，且被告迄90年6月20日始辦理音岦公司股份移轉、
    改選董監事宜，有音岦公司變更登記表可稽（見原證13），
    而被告2人實際辦理上開移交事宜，業於90年1月5日、90年1
    月9日即已完成（見前揭原證3-12），在渠等登記成為音岦
    公司董事長或董事之前，買方之被告2人即本於系爭契約之
    約定而履行上開移交事宜，以利日後辦理公司變更登記及公
    司經營，則系爭契約第4條後段所稱應核撥退稅餘額100萬元
    之「音岦公司」，實應係指「音岦公司」之買方即被告2人
    ，方與前揭辦理移交事宜之當事人及其權利義務相互對應。
    再者，負擔上開移交事務之義務者，係轉讓音岦公司股權之
    原告即系爭契約所指甲方，在未完成移交、辦理公司變更登
    記前，原告仍係音岦公司之經營者或負責人，如系爭契約第
    4 條後段所稱「音岦公司」非指「音岦公司」之買方即被告
    ，豈非由負擔上開移交事務義務之原告同時自行負擔核撥退
    稅餘額100萬元於己（原告）義務而自生矛盾？且「音岦公
    司」為兩造交易之客體或標的，該公司並非系爭契約當事人
    ，亦有系爭契約可稽（見原證2），履行系爭契約股權讓渡
    相關事宜者為兩造，並非「音岦公司」，自無由「音岦公司
    」履行上開移交事宜及核撥退稅餘額等事項。是兩造就系爭
    契約第4條後段約定：「『音岦公司』並應於該日核撥退稅
    餘額100萬元予甲方。」之真意，衡諸兩造簽訂系爭契約及
    就音岦公司股權讓渡、資產、資金移轉、各項帳款查核及會
    計簿冊之相關移交事宜之履行等情事觀之，應係指由音岦公
    司之買方即被告2人負擔核撥退稅餘額100萬元之義務。復承
    上段所述，音岦公司於89年度間有退稅款即營業稅退稅金額
    2,980,496元，兩造亦於90年1月9日完成各項帳款查核及會
    計簿冊之移交，有移交證明單可稽（見原證12），準此，原
    告依系爭契約第4條約定請求被告2 人給付退稅餘額100萬元
    ，應屬有據。
  3.被告雖辯稱：參酌移交清單（見原證11）之記載，4,443,41
    8元經扣除予音岦公司應支付的款項後，餘額部分已於90年1
    月9日以紅利的名義分配完畢等語，然為原告否認有何清償
    上開退稅餘額債務之事實，經查，依移交清單所示，列載移
    交事項如下：1.電腦、2.公司印章、3.鑰匙、刷卡、4.紅利
    、5.原告蘇承發年終獎金、6.原告莊桂美年終獎金、7.4+5+
    6所得金額1,110,139元、8.補稅事宜。並未記載退稅款若干
    ，且依移交清單所示，4.紅利部分有記載其計算分配方式，
    係以紅利總和除以股數再扣除美金所得，5.6.所指原告年終
    獎金部分亦有記載其計算方式，係以一定金額乘以一定筆錄
    換算而成，4.5.6.等移交事項之名義、實際計算方式及金額
    ，顯均與前揭所列退稅額不同，尚難僅此推認4.5.6.之支付
    即屬對於被告應負退稅餘額100萬元之債務為清償。此外，
    復未據被告就其已為清償之事實負舉證之責，是難認被告已
    依系爭契約第4條約定履行給付退稅餘額100萬元之義務。
(三)按不真正連帶債務，係數債務人基於不同之債務發生原因，
    就同一內容之給付，對於同一債權人各負全部給付義務，因
    一債務人給付，他債務人即同免其責任。其各債務發生之原
    因既有不同，僅因相關法律關係偶然競合，致對同一債權人
    負同一內容之給付。最高法院92年度台上字第1540號判決意
    旨參照。查本件被告2人對原告負給付退稅額100萬元之同一
    內容給付債務，同均係本於系爭契約第4條約定之同一債務
    發生原因而來，顯非基於不同之債務發生原因，則原告主張
    被告2人應負不真正連帶責任一節，尚非有據。又連帶債務
    之成立，須數人負同一債務，而明示對於債權人各負全部給
    付之責任，或法律有規定者為限，民法第272條定有明文，
    系爭契約第4條並未明示約定被告2人應負連帶責任，亦無法
    律規定之，則被告2人就上開退稅餘額100萬元債務自不負何
    連帶給付之責。
五、綜上所述，原告本於系爭契約請求被告給付100萬元，及各
    自起訴狀繕本送達翌日即被告鄭能春自99年9月30日起、被
    告陳春鎮自99年10月1日起，均至清償日止，按週年利率5%
    計算之法定遲延利息，為有理由，應予准許，逾此部分之請
    求，則無理由，應予駁回。
六、本判決原告勝訴部分，兩造均陳明願供擔保請准宣告假執行
    及免為假執行之宣告，經核無不符，爰酌定相當擔保金額，
    均准許之，至於原告敗訴部分，其假執行之聲請，失所附麗
    ，應併駁回之。
七、本件事證已臻明確，兩造其餘攻擊防禦方法，經核均與判決
    結果無影響，爰不分別斟酌論述，附此敘明。
八、訴訟費用負擔及假執行宣告之依據：民事訴訟法第79條、第
    85條第1項、第390條第2項、第392條第2項。
中    華    民    國    99    年    11    月    30    日
                  民事第二庭  法  官  吳崇道
以上為正本係照原本作成。
如對本判決上訴，須於判決送達後20日內向本院提出上訴狀。如
委任律師提起上訴者，應一併繳納上訴審裁判費。
中    華    民    國    99    年    11    月    30    日
                              書記官

司法院資訊處製作；財團法人民間司法改革基金會備份。
